臺灣高等法院刑事裁定
111年度毒抗字第436號
抗  告  人    
即  被  告  陳友祥  




上列抗告人因違反毒品危害防制條例案件，不服臺灣臺北地方法
院中華民國111年3月29日所為之裁定（111年度毒聲字第193號）
，提起抗告，本院裁定如下：
    主  文
抗告駁回。                                             
    理  由
一、原裁定意旨略以：
  ㈠抗告人即被告陳友祥（下稱抗告人）基於施用第二級毒品甲
    基安非他命之犯意，於民國111年1月25日上午10時許，在其
    位在臺北市○○區○○路0段000巷0弄0號5樓之3住處內，以將第
    二級毒品甲基安非他命置於玻璃球吸食器後燃燒方式，施用
    第二級毒品甲基安非他命1次。嗣於同日下午3時25分許，在
    臺北市○○區○○○○0段00巷00號6樓之樓梯間為警盤查，當場扣
    得如附表所示之物，並經其同意經警採尿送驗，結果呈安非
    他命及甲基安非他命陽性反應。茲因被告前未曾受觀察、勒
    戒、強制戒治處分，於104年間因施用毒品案件，經臺灣臺
    北地方檢察署檢察官為緩起訴處分，惟於緩起訴期間再犯施
    用、持有毒品案件而業經撤銷緩起訴等事實，業據抗告人於
    警詢時及偵查中均坦承不諱，復有抗告人經警同意而採集尿
    液，經送台灣尖端先進生技醫藥股份有限公司檢驗111年2月
    15日之濫用藥物檢驗報告與臺北市政府警察局偵辦毒品案件
    尿液檢體委驗單等件在卷可稽，足認抗告人前開任意性自白
    與事實相符，抗告人施用第二級毒品甲基安非他命之犯行堪
    以認定。
　㈡抗告人前因施用毒品案件，經臺灣臺北地方檢察署檢察官為
    緩起訴處分確定，惟抗告人竟不知悔改，仍於緩起訴期間內
    再犯施用、持有毒品案件而經撤銷緩起訴，可見抗告人不宜
    再實施戒癮治療處分，據此，聲請人斟酌上開各節後，認不
    宜為附命完成戒癮治療之緩起訴處分，逕向原審聲請裁定送
    觀察、勒戒，並無違法或裁量權濫用之情事。準此，本件聲
    請人之聲請，應予准許。
二、抗告意旨略以：
  ㈠本次毒品危害防制條例修法及大法庭統一見解認為能以治療
    取代觀察勒戒及刑法之目的，係盼能減輕對底層毒品施用者
    之處罰，以病患視之而非罪犯，改以治療取代刑罰。惟在現
    行觀察勒戒、戒癮治療雙軌並行制度下，上開修法與改變見
    解之美意，不僅無法落實，反而變向增加毒品施用者遭送觀
    察勒戒之機會，對抗告人實質上造成形同短期自由刑之懲罰
    ，且效果遠不及長期醫療支持、監控之戒癮治療方式。抗告
    人縱曾有施用毒品之行為，亦僅屬偶發而非有反覆施用之傾
    向，與其將抗告人送觀察勒戒造成抗告人失去工作、等同入
    監服刑，未來重返社會困難也無充分之醫療機制長期追蹤，
    則戒斷毒品之成效實遠不如戒癮治療長期密集之監管與治療
    ，佐以修法與統一見解之目的，應認檢方本件聲請不合法予
    以駁回。
　㈡抗告人並無繼續施用毒品之傾向，此一法律要件屬原審法院
    應調查卻未為調查審酌之事項，難認原裁定適法；而依毒品
    危害防制條例修法趨勢，實係敦促檢察官與法院詳加調查審
    酌，釐清具體個案之抗告人有無觀察勒戒之必要，是原審法
    院未將抗告人送交醫學機構鑑定是否有反覆、繼續施用毒品
    傾向，原裁定確有違法不當，應予係撤銷之：
　⒈檢察官及法院應依職權調查被告有無觀察勒戒之必要性，並
    應聽取被告及專業機關之意見，而非不論被告是否有毒癮一
    概論以觀察勒戒。現行毒品危害防制條例既賦予檢察官同屬
    時有聲請觀察勒戒及給予戒癮治療雙軌並行模式，表示檢察
    官及法官均有義務調查對被告有利之證據，採取對被告最有
    利之處置，而非制式地將有施用毒品者一概處以觀察勒戒處
    分，此舉可能將許多本無觀察勒戒必要之人皆送往勒戒所，
    不僅學業、工作被迫中斷受到難以回復之侵害，於勒戒所之
    環境更反而會沾染惡習結識損友。
　⒉細觀毒品危害防制條例第20條第2項檢察官聲請觀察勒戒之規
    定，觀察勒戒之前提必建立在被告有繼續實施毒品傾向或有
    明顯毒癮之情形而言，一旦被告沒有繼續施用毒品傾向，應
    即釋放被告。是以，觀察勒戒處分之立法目的並非在處罰被
    告，而係基於被告有繼續施用毒品之毒癮問題，而予以觀察
    勒戒之協助。本件情形，未見原審對抗告人現今身心狀態有
    任何調查或評估，原審法院也未送抗告人至醫療機關鑑定確
    認抗告人現階段是否仍有施用毒品傾向，則原審法院憑何證
    據說明抗告人符合送觀察勒戒之法律要件？原裁定似將觀察
    勒戒處分作為處罰被告之手段，抗告人將因此被迫中斷賴以
    維生之工作，縱使結束觀察勒戒後，也將陷入失業而生活困
    頓。
　⒊本件原審法院未給予抗告人任何陳述意見之機會，檢察官及
    原審法院裁定也無說明抗告人有何繼續施用毒品傾向之情形
    ，而原審法院受理檢察官聲請觀察勒戒，本應更有義務為詳
    實之調查，例如要求抗告人至指定之醫療機關進行鑑定，確
    認現階段之抗告人是否仍有繼續施用毒品之傾向，始能確認
    本件將抗告人送觀察勒戒之聲請是否合法，原裁定顯有違法
    不當，應予撤銷。
　㈢原裁定適用法規顯有錯誤，且審酌抗告人有穩定工作彰顯生
    活規律正常、獨力扶養年邁且患有慢性疾病、不良於行之母
    親、觀察勒戒手段將造成無法回復之損害、及抗告人自主驗
    尿結果呈現陰性等情，原裁定明顯有違法之處，應予撤銷：
　⒈原裁定係依據毒品危害防制條例第20條第2項規定而為送觀察
    勒戒之處分，然法院並未依職權調查抗告人現今之狀態，是
    否有該條文所稱有繼續施用毒品傾向之要件，是原裁定適用
    法規顯有違誤。
　⒉抗告人現有穩定之工作並認真負責，此外抗告人生活規律單
    純無其他不良習慣；且抗告人與年邁之母親同住，二人相依
    為命，由抗告人獨力扶養長年患病又不良於行之母親，亦徵
    抗告人秉直孝順之優良品行。另抗告人業自主至醫療機關按
    時驗尿。上開情形均足以證明抗告人並無反覆或繼續施用毒
    品之傾向，如抗告人並無反覆持續施用毒品之傾向，應選擇
    對抗告人侵害手段較小之戒癮治療處分，避免對抗告人之生
    活、工作造成難以回復之重大傷害。
  ㈣毒品危害防制條例於109年1月15日修正，自修法內容可知，
    法務部有意放寬檢察官對於施用毒品者給予緩起訴處分之範
    圍，並針對個案情形藉由多元處遇方式達成矯正成效。是檢
    察官及審查法院更應審酌具體個案之被告，為更謹慎、專業
    之調查後始為處分，才符合毒品危害防制條例之立法意旨等
    語。
三、按犯毒品危害防制條例第10條之罪者，檢察官應聲請法院裁
    定，令被告入勒戒處所觀察、勒戒，其期間不得逾2月，毒
    品危害防制條例第20條第1項定有明文。次按毒品危害防制
    條例第24條第1項，採行「觀察、勒戒」與「附條件（含附
    命完成戒癮治療，下同）之緩起訴」並行之雙軌模式，並無
    「附條件之緩起訴」應優先於「觀察、勒戒」的強制規定。
    毒品危害防制條例規定之之觀察、勒戒處分，係一種針對受
    處分人將來之危險所為預防、矯正措施之保安處分，目的係
    為斷絕施用毒品者之身癮及心癮，並屬強制規定。而該觀察
    勒戒之程序，僅於下列情形可排除適用外：1.依據毒品危害
    防制條例第24條第1項規定，於檢察官先依刑事訴訟法第253
    條之1第1項、第253條之2之規定，為附條件之緩起訴處分時
    ，不適用之；2.或犯第10條之罪者，於犯罪未發覺前，自動
    向衛生福利部指定之醫療機構請求治療，醫療機構依據毒品
    危害防制條例第21條第1項規定，免將請求治療者送法院或
    檢察機關等情，其餘就初犯或觀察勒戒、強制戒治執行完畢
    3年後再犯施用毒品罪之行為人，犯毒品危害防制條例第10
    條之罪者，檢察官即應向法院提出聲請裁定其入勒戒處所觀
    察、勒戒，且凡經檢察官聲請，法院亦僅得依法裁定令入勒
    戒處所執行觀察、勒戒，以查其是否仍有施用毒品傾向，並
    據以斷定幫助受處分人徹底戒毒之方法，尚無自由斟酌以其
    他方式替代之權，亦無因受處分人之個人或家庭因素而免予
    執行之餘地。又檢察官本得按照個案情形，依法裁量決定採
    行緩起訴之戒癮治療或觀察、勒戒，是否給予施用毒品者為
    附命完成戒癮之緩起訴處分，係屬檢察官之職權，法院原則
    上應尊重檢察官職權之行使，僅就檢察官之判斷有違背法令
    、事實認定有誤或其他裁量重大明顯瑕疵等事項，予以有限
    之低密度審查。　　
四、經查：
  ㈠抗告人前揭施用第二級毒品甲基安非他命犯行，業據抗告人
    於警詢及偵查中坦承不諱（見偵卷第399第19至22頁、第67
    至69頁），並有臺北市政府警察局偵辦毒品案件尿液檢體委
    驗單（尿液檢體編號：000000）、台灣尖端先進生技醫藥股
    份有限公司111年2月15日出具之濫用藥物檢驗報告等件在卷
    可稽（見偵卷第111、115頁），足認抗告人之任意性自白與
    事實相符，其施用第二級毒品甲基安非他命之犯行，堪以認
    定。
　㈡又抗告人前未曾受觀察、勒戒、強制戒治處分，於104年間因
    施用毒品案件，經臺灣臺北地方檢察署檢察官為緩起訴處分
    ，惟於緩起訴期間再犯施用、持有毒品案件而業經撤銷緩起
    訴。有本院被告前案紀錄表在卷可憑（見本院卷第28至29頁
    ），揆諸前揭說明，抗告人於緩起訴期間未完成戒癮治療，
    經檢察官撤銷其緩起訴處分，自應回復原緩起訴處分不存在
    之狀態，是依毒品危害防制條例第20條第1項、第24條之規
    定，可由檢察官基於一次性之整體規劃，視抗告人個案情形
    ，是否適合「觀察、勒戒或強制戒治」或給予「附命完成戒
    癮治療緩起訴處分」之機會。是以，檢察官斟酌抗告人之具
    體個案情形後，認以向法院聲請觀察、勒戒始能達成戒癮治
    療之目的，未採用附命完成戒癮治療緩起訴處分之處遇，而
    向原審聲請裁准觀察、勒戒，以查其是否仍有施用毒品傾向
    ，並據以斷定幫助其徹底戒毒之方法，要屬檢察官適法行使
    裁量權之範疇，無明顯裁量怠惰或濫用之瑕疵，自應尊重檢
    察官本於公益代表人資格地位所為職權之適法行使，原審依
    檢察官之聲請，裁定將抗告人送勒戒處所觀察、勒戒，於法
    即無不合。
　㈢抗告人固以前揭情詞為辯，惟查：
　⒈抗告意旨指摘抗告人並無繼續施用毒品之傾向，此一法律要
    件屬原審法院應調查卻未為調查審酌之事項及原審法院未將
    抗告人送交醫學機構鑑定是否有反覆、繼續施用毒品傾向，
    難認原裁定適法等語，本件抗告人既犯毒品危害防制條例第
    10條第2項之施用第二級毒品罪，即有予矯治並預防將來繼
    續施用之必要性，除檢察官審酌個案情形，依毒品危害防制
    條例第24條第1項為附命完成戒癮治療之緩起訴處分外，凡
    經檢察官聲請，法院僅得依法裁定令入勒戒處所觀察、勒戒
    ，以查其是否仍有施用毒品傾向，並據以斷定幫助抗告人徹
    底戒毒之方法，尚無自由斟酌以其他方式替代之權。檢察官
    審酌個案情節，認抗告人不符合進行戒癮治療之要件，而向
    法院聲請觀察、勒戒，自屬檢察官職權之適法行使，難認檢
    察官之判斷有違背法令、事實認定有誤或裁量有重大明顯瑕
    疵之情事，是被告前揭抗告意旨，容非可採。
　⒉抗告人雖稱原審法院未給予抗告人任何陳述意見之機會，檢
    察官及原審法院裁定也無說明抗告人有何繼續施用毒品傾向
    之情形，而原審法院受理檢察官聲請觀察勒戒，本應更有義
    務為詳實之調查，原裁定顯有違法不當等語，然檢察官業已
    於111年1月25日偵查中訊問抗告人：「最近一次施用毒品是
    何時？」抗告人答：「111年1月25日上午十時許在我住處，
    用玻璃球燒烤方式施用安非他命一次。」檢察官又問：「之
    後若驗出陽性反應，是否坦承持有施用二級毒品？」抗告人
    答稱：「坦承」，檢察官再問：「有無其他陳述？」抗告人
    答稱：「沒有。」等語（見111年度毒偵字第399卷第68頁）
    ，顯見檢察官已有給予抗告人陳述意見之機會，揆諸前揭說
    明，檢察官依其職權，經裁量結果既認本案應向法院聲請觀
    察、勒戒為宜，自無須於聲請書說明不適於為附命完成戒癮
    治療之緩起訴處分之理由；而本件檢察官之聲請，復查無認
    定事實有誤、違背法令或有明顯重大瑕疵之處，其聲請即屬
    有據，要無由法院斟酌以其他方式替代之餘地，故抗告人前
    開所稱，自非可採。
　⒊又抗告人提出其於111年4月22日至醫院進行毒品檢驗結果為
    陰性之報告，並提出自主追蹤驗尿等診斷報告等證明文件，
    並辯稱此足以證明抗告人並無反覆或繼續施用毒品之傾向，
    應選擇對抗告人侵害手段較小之戒癮治療處分等語，惟該檢
    驗日期距查獲日已有3個月之久，尚不足以推認其於查獲當
    日未施用毒品，且毒品危害防制條例規定之觀察、勒戒處分
    係屬強行規定，倘有施用毒品之行為，除合於同條例第21條
    第1項所定「於犯罪未發覺前，自動向行政院衛生署（現改
    制衛生福利部）指定之醫療機構請求治療，醫療機構免將請
    求治療者送法院或檢察機關」之情形，或檢察官審酌個案情
    形，依同條例第24條第1項為附命完成戒癮治療之緩起訴處
    分，可排除適用觀察、勒戒之程序外，凡經檢察官聲請法院
    裁定將被告送勒戒處所觀察、勒戒者，法院僅得就其聲請審
    查被告是否有施用毒品之行為，以及被告是否為「初犯」，
    抑或觀察、勒戒、強制治療執行完畢後「5年內再犯」或為
    「5年後再犯」而為准駁之裁定，並無自由斟酌以其他方式
    替代或得以其他原因免予執行之權。因此，縱令抗告人所謂
    並無反覆或繼續施用毒品之傾向之陳述屬實，惟並不符合上
    揭各項得免予送觀察、勒戒之規定，故其執此抗告認原裁定
    明顯有違法之處，應予撤銷云云，亦無可採。
　⒋至抗告人所辯須扶養年邁母親及有穩定工作等家庭因素，並
    非審酌應否為觀察、勒戒之考量事由，難認檢察官本件聲請
    觀察勒戒之裁量有何不當，尚無從執此認原裁定有所違誤。
　⒌抗告意旨其餘所稱檢察官及審查法院更應審酌具體個案之被
    告，為更謹慎、專業之調查後始為處分，才符合毒品危害防
    制條例之立法意旨等語，惟抗告人之個案情形，是否適合「
    觀察、勒戒或強制戒治」或給予「附命完成戒癮治療緩起訴
    處分」之機會，係屬檢察官之職權判斷，法院原則上應尊重
    檢察官職權之行使，僅就檢察官之判斷有違背法令、事實認
    定有誤或其他裁量重大明顯瑕疵等事項，予以有限之低密度
    審查，已如前述，抗辯意旨所稱，為無理由。
五、綜上所述，原審依檢察官之聲請，裁定令抗告人入勒戒處所
    觀察、勒戒，核其認事用法，並無違誤或不當。抗告人猶執
    前詞提起抗告，為無理由，應予駁回。　
據上論斷，應依刑事訴訟法第412 條，裁定如主文。
中　　華　　民　　國　　111 　年　　5 　　月　　18　　日
　　　　　　　　　刑事第二庭  審判長法　官  遲中慧
　　　　　　　　　　　　　　　　　  法　官  楊志雄
　　　　　　　　　　　　　　　　　  法　官  邱筱涵
以上正本證明與原本無異。
不得再抗告。
                                    書記官  林吟玲
中　　華　　民　　國　　111 　年　　5 　　月　　18　　日
附表：
編號 物品名稱 數量及毒品成分 鑑定書出處 1 白色潮濕結晶1袋（含包裝袋1袋） 檢出含甲基安非他命，毛重0.5570公克，淨重0.2640公克，驗餘淨重0.2638公克。 交通部民用航空局航空醫務中心111年2月15日航藥艦字第0000000號毒品鑑定書 2 玻璃球吸食器1個 經乙醇沖洗，檢出含甲基安非他命。